ACORDAO-COMPLETO-2567783

ACÓRDÃO 1655/2023 ATA 4/2023 - PRIMEIRA CÂMARA

VISTOS, relatados e discutidos estes autos de processo de alteração de fundamento legal da aposentadoria da sra. Marizete dos Santos, para inclusão de vantagem alusiva aos "quintos"/"décimos",
ACORDAM os Ministros do Tribunal de Contas da União, reunidos em sessão da Primeira Câmara, diante das razões expostas pelo relator e com fundamento na Constituição Federal, art. 71, III e IX, e na Lei 8.443/1992, arts. 1º, V, e 39, II, em:
9.1. considerar ilegal a alteração de fundamento legal da sra. Marizete dos Santos e negar registro ao respectivo ato;
9.2. dispensar a devolução dos valores indevidamente recebidos pela interessada em boa-fé, nos termos do Enunciado 106 da Súmula de Jurisprudência desta Corte;
9.3. determinar ao órgão gestor de pessoal do Senado Federal que adote as seguintes providências, sob pena de responsabilidade solidária da autoridade administrativa omissa:
9.3.1. dê ciência do inteiro teor desta deliberação à interessada no prazo de quinze dias e faça juntar o comprovante de notificação a estes autos nos quinze dias subsequentes;
9.3.2. faça cessar, no prazo de quinze dias, os pagamentos efetuados com base no ato ora impugnado.

PESSOAL. APOSENTADORIA. ATO DE ALTERAÇÃO. QUINTOS. PARCELA COMPENSATÓRIA. DECISÃO JUDICIAL. REAJUSTAMENTO.

Primeira Câmara

Senado Federal.

3. Interessados/Responsáveis:
3.1. Interessado: Marizete dos Santos (XXX.371.141-XX).

13.1. Ministros presentes: Jorge Oliveira (na Presidência) e Benjamin Zymler (Relator).
13.2. Ministros-Substitutos convocados: Augusto Sherman Cavalcanti e Weder de Oliveira.

BENJAMIN ZYMLER

Adoto como relatório a instrução a cargo da Unidade Especializada em Auditoria de Pessoal (AudPessoal) , acolhida pelo representante do Ministério Público junto ao Tribunal de Contas da União (MPTCU) :
"INTRODUÇÃO
Trata-se de ato de alteração de aposentadoria, submetido, para fins de registro, à apreciação do Tribunal de Contas da União (TCU) , de acordo com o art. 71, inciso III, da Constituição Federal.  O ato foi cadastrado e disponibilizado ao TCU por intermédio do Sistema e-Pessoal, na forma do art. 2º e 4º da Instrução Normativa TCU 78/2018.
O ato desse processo pertence às seguintes unidades:
Unidade emissora: Senado Federal.
Unidade cadastradora:  Senado Federal.
Subunidade cadastradora: Senado Federal.
EXAME TÉCNICO
Procedimentos aplicados
Os procedimentos para exame, apreciação e registro de atos de pessoal encontram-se estabelecidos na Instrução Normativa TCU 78/2018 e na Resolução TCU 206/2007. Essas normas dispõem que os atos de pessoal disponibilizados por meio do e-Pessoal devem ser submetidos previamente a críticas automatizadas, com base em parâmetros predefinidos.
As críticas das informações cadastradas na etapa de coleta do ato foram elaboradas e validadas levando-se em conta as peculiaridades de cada ato. Os itens verificados nessa etapa são inerentes a dados cadastrais, fundamentos legais, mapa de tempo, ficha financeira, assim como eventuais ocorrências de acumulação. Trata-se de verificações abrangentes, minuciosas e precisas e sem a necessidade de ação humana e, portanto, menos suscetível a falhas. As críticas aplicadas estão discriminadas no sistema, no Menu e-Pessoal, opção 'Crítica', que podem ser acessadas mediante concessão de perfil específico a servidores do TCU responsáveis pela análise.
Além das críticas automatizadas, há verificação humana adicional no caso de haver alertas do sistema ou informações não formatadas, como esclarecimentos do gestor ou do controle interno.  
As críticas também consideram os registros do Sistema Integrado de Administração de Recursos Humanos (Siape) . O Siape disponibiliza informações atualizadas sobre as parcelas que integram os proventos, diferentemente, portanto, do e-Pessoal, que informa as parcelas no momento do registro do ato. 
Essa confrontação com o Siape fornece uma visão atual e verdadeira da situação, o que permite descaracterizar irregularidades e inconsistências que, embora constantes do e-Pessoal, já foram corrigidas.
As verificações detectadas no ato encontram-se discriminadas na aba de pendências do ato no sistema e-Pessoal, bem como no espelho do ato contemplado por esta instrução.
Exame das Constatações
Ato: 97098/2018 - Alteração - Interessado (a) : MARIZETE DOS SANTOS - CPF: XXX.371.141-XX
Parecer do Controle Interno: considerar o ato Legal com esclarecimentos. Justificativa:  A aposentadoria da servidora foi revisada de oficio, para cumprimento do Acórdão 2602/2013-TCU-Plenário transformando a função técnica da servidora em parcela compensatória a partir de 01/01/2019. A parcela compensatória referente a função técnica voltou a ser paga como VPNI (sub Judice) em razão da decisão do processo judicial n° 1036862-69.2020.4.01.3400, em trâmite na 5° Vara Federal Cível da Seção Judiciária do Distrito Federal. (NUP 00200.010591/2020-29 - VOLUME 1 página 270) a partir de 11/2020.
Constatações e análises: 
1.1.1. Indício encontrado para o servidor/instituidor  MARIZETE DOS SANTOS de CPF XXX.371.141-XX - tipo de indício: Valor de VPNI sofreu algum reajuste desde o primeiro pagamento, situação: ENCAMINHADO PARA ESCLARECIMENTO.
Justificativa do Gestor de Pessoal: Não há. Verificação efetuada no âmbito do TCU.
Análise do Controle Interno:  Não há. Verificação efetuada no âmbito do TCU.
Análise da Equipe Técnica: Legal
Ao analisar os contracheques mais recentes, identificou-se que o Senado Federal vem promovendo o reajuste da vantagem de quintos/décimos.
Detectou-se que tais situações vem ocorrendo, no mínimo, desde a edição da Lei 13.302/2016 (que promoveu reajuste na remuneração dos servidores do Senado Federal) , que assim estabeleceu:
'Art. 1º As Tabelas de Vencimentos Básicos dos Servidores Ocupantes de Cargo Efetivo do Quadro de Pessoal do Senado Federal constantes do Anexo I da Lei nº 12.300, de 28 de julho de 2010, e as demais parcelas de natureza remuneratória devidas a esses servidores são reajustadas em 21,3% (vinte e um inteiros e três décimos por cento) .
Parágrafo único. O reajuste a que se refere o caput será concedido em quatro parcelas anuais, da seguinte forma:
I - 5,5% (cinco inteiros e cinco décimos por cento) , a partir de 1º de janeiro de 2016;
II - 5% (cinco por cento) , a partir de 1º de janeiro de 2017, aplicados sobre as tabelas vigentes em 31 de dezembro de 2016;
III - 4,8% (quatro inteiros e oito décimos por cento) , a partir de 1º de janeiro de 2018, aplicados sobre as tabelas vigentes em 31 de dezembro de 2017;
IV - 4,5% (quatro inteiros e cinco décimos por cento) , a partir de 1º de janeiro de 2019, aplicados sobre as tabelas vigentes em 31 de dezembro de 2018'.
Sabe-se que os quintos/décimos incorporados foram transformados em Vantagem Pessoal Nominalmente Identificada - VPNI pela Lei 9.527/1997 e, posteriormente, pela Medida Provisória 2.225-45/2001, que acresceu à Lei 8.112/1990 o artigo 62-A, e deveriam ser reajustados, nos termos do art. 15, § 1º da referida lei, apenas em razão dos reajustes gerais, salvo expressa previsão legal em contrário:
 (...) 
'Art. 15. Fica extinta a incorporação da retribuição pelo exercício de função de direção, chefia ou assessoramento, cargo de provimento em comissão ou de Natureza Especial a que se referem os arts. 3º e 10 da Lei nº 8.911, de 11 de julho de 1994.
§ 1º A importância paga em razão da incorporação a que se refere este artigo passa a constituir, a partir de 11 de novembro de 1997, vantagem pessoal nominalmente identificada, sujeita exclusivamente à atualização decorrente da revisão geral da remuneração dos servidores públicos federais'.
Observa-se, entretanto, que a Lei 13.302/2016 (que reajustou a remuneração dos servidores do Senado Federal e disciplinou o pagamento das parcelas remuneratórias devidas a esses servidores) , não se caracteriza como uma lei de revisão geral de remuneração dos servidores públicos federais, tal como foram as Leis 10.331/2001 e 10.697/2003.
Vale mencionar que a jurisprudência do STJ é no sentido de que os quintos incorporados até a edição da Lei 9.527/97 devem ser atualizados de acordo com os critérios adotados para a revisão geral da remuneração dos servidores públicos federais. Senão vejamos:
PROCESSUAL CIVIL. EMBARGOS DE DECLARAÇÃO NO AGRAVO INTERNO NO RECURSO ESPECIAL. ENUNCIADO ADMINISTRATIVO Nº 3/STJ. OMISSÕES CONFIGURADAS. INAPLICABILIDADE DO ENTENDIMENTO FIRMADO NO RE Nº 638.115/CE. ATUALIZAÇÃO, ENTRE ABRIL DE 1998 A SETEMBRO DE 2001, DE QUINTOS JÁ INCORPORADOS. VANTAGEM PESSOAL NOMINALMENTE IDENTIFICADA (VPNI) . LEI Nº 9.527/97. CRITÉRIO DE CORREÇÃO. REAJUSTE GERAL DOS SERVIDORES PÚBLICOS FEDERAIS, MESMO APÓS A EDIÇÃO DA MEDIDA PROVISÓRIA Nº 2.225-45/2001. PRECEDENTES. (...) .
 (...) 
3. A jurisprudência desta Corte Superior firmou-se no sentido de que os quintos incorporados até a edição da Lei nº 9.527/97 devem ser atualizados de acordo com os critérios adotados para a revisão geral da remuneração dos servidores públicos federais, pois desde então ostentam natureza de vantagem pessoal nominalmente identificada (VPNI) . Ainda que a Medida Provisória nº 2.225-45/2001 tenha restabelecido o direito à incorporação de quintos entre abril de 1998 e setembro de 2001 - entendimento hoje superado pelo Supremo Tribunal Federal no julgamento do RE nº 638.115/CE -, referido ato normativo não revogou a Lei nº 9.527/97 e nem modificou o critério de atualização dos quintos já incorporados e transformados em vantagem pessoal nominalmente identificada. Precedentes. (destaque acrescido) 
 (EDcl no AgInt no RECURSO ESPECIAL Nº 1.516.357 - RS. Relator: Min. Mauro Campbell Marques, julgado em 21/6/2018) 
Diante disso, como a irregularidade foi detectada após a vigência do ato, não cabe ilegalidade nesse sentido, todavia cabe determinação ao Senado Federal que retifique os valores percebidos a título de incorporação de quintos/décimos do (a) servidor (a) , para os valores anteriores à vigência da Lei 13.302/2016.
1.1.2. Houve o registro de pelo menos uma rubrica com 'Denominação para análise pelo TCU = Vantagem de caráter pessoal (160 - VPNI (Função Comissionada) (Vantagem de caráter pessoal - Incorporação de quintos/décimos de função) - R$ 1.782,20) .
Justificativa do Gestor de Pessoal: Não há. Verificação efetuada no âmbito do TCU.
Análise do Controle Interno:  Não há. Verificação efetuada no âmbito do TCU.
Análise da Equipe Técnica: Ilegal
Trata-se de de incorporação de 6/10 da função técnica FC-5 exercida no período de 07/07/1994 a 11/11/1997, no valor de R$ 1.782,20. Este Tribunal, ao exarar o Acórdão 2602/2013-TCU-Plenário, da lavra do Ministro Raimundo Carreiro, transformou a função técnica em parcela compensatória a partir de janeiro/2019. Posteriormente, por força de sentença judicial (processo 1036862-69.2020.4.01.3400) em trâmite na 5ª Vara Federal Cível da Seção Judiciária do Distrito Federal, referida voltou a ser paga como VPNI (sub judice) , cuja parcela foi reduzida para R$ 1.539,71.
O quadro resumo de ocorrências e, quando for o caso, o detalhamento da norma legal e da jurisprudência para as inconsistências acima elencadas encontra-se no anexo II dessa instrução. 
Encaminhamento do ato: 
Considerar ILEGAL e recusar registro do ato de Aposentadoria 97098/2018 - Alteração de MARIZETE DOS SANTOS do quadro de pessoal do órgão/entidade Senado Federal, com base nos arts. 71, inciso III, da Constituição Federal, 1º, inciso V, e 39, inciso II, da Lei 8.443/1992 e 260, § 1º, do Regimento Interno.
Para o ato de Aposentadoria de MARIZETE DOS SANTOS, determinar ao Senado Federal que retifique os valores percebidos a título de incorporação de quintos/décimos do (a) servidor (a) , para os valores anteriores à vigência da Lei 13.302/2016.
Determinar o envio das informações necessárias ao acompanhamento da ação que ampara o pagamento da rubrica judicial à Advocacia-Geral da União (AGU) , com ciência à Consultoria Jurídica deste Tribunal (CONJUR) . 
Com fulcro no art. 262, caput, do Regimento Interno deste Tribunal, determinar ao órgão/entidade Senado Federal que: 
dispense a devolução dos valores indevidamente recebidos de boa-fé até a data da ciência do órgão/entidade Senado Federal, do acórdão que vier a ser proferido, com base no Enunciado 106 da Súmula da Jurisprudência do TCU.
informe o teor do acórdão que vier a ser prolatado, encaminhando ao TCU, no prazo de trinta dias, comprovante da data de ciência pelo (a) interessado (a) , nos termos do art. 4º, § 3º, da Resolução TCU 170/2004.
CONCLUSÃO
A abrangência e a profundidade das verificações levadas a efeito fundamentam convicção de que o ato 97098/2018 pode ser apreciado pela ilegalidade, em razão das irregularidades apontadas no item Exame das Constatações desta instrução, que representam afronta à legislação e à jurisprudência de referência
PROPOSTA DE ENCAMINHAMENTO
Ante o exposto, com fundamento no art. 71, inciso III, da Constituição Federal, no art. 1º, inciso V, e art. 39, incisos I e II, da Lei 8.443/1992, no art. 260 do Regimento Interno do Tribunal de Contas da União, propõe-se: 
Considerar ILEGAL e recusar registro do ato de alteração de Aposentadoria 97098/2018  de MARIZETE DOS SANTOS do quadro de pessoal do órgão/entidade Senado Federal, com base nos arts. 71, inciso III, da Constituição Federal, 1º, inciso V, e 39, inciso II, da Lei 8.443/1992 e 260, § 1º, do Regimento Interno.
Para o ato de Aposentadoria de MARIZETE DOS SANTOS, determinar ao Senado Federal que retifique os valores percebidos a título de incorporação de quintos/décimos do (a) servidor (a) , para os valores anteriores à vigência da Lei 13.302/2016.
Determinar o envio das informações necessárias ao acompanhamento da ação que ampara o pagamento da rubrica judicial à Advocacia-Geral da União (AGU) , com ciência à Consultoria Jurídica deste Tribunal (CONJUR) .
Com fulcro no art. 262, caput, do Regimento Interno deste Tribunal, determinar ao órgão/entidade Senado Federal que: 
dispense a devolução dos valores indevidamente recebidos de boa-fé até a data da ciência do órgão/entidade Senado Federal, do acórdão que vier a ser proferido, com base no Enunciado 106 da Súmula da Jurisprudência do TCU.
informe o teor do acórdão que vier a ser prolatado, encaminhando ao TCU, no prazo de trinta dias, comprovante da data de ciência pelo (a) interessado (a) , nos termos do art. 4º, § 3º, da Resolução TCU 170/2004."
É relatório.

não há.

Procurador Rodrigo Medeiros de Lima.

PESSOAL. APOSENTADORIA. ATO DE ALTERAÇÃO. "QUINTOS". INCORPORAÇÃO RETROATIVA DA VANTAGEM JÁ NA INATIVIDADE. PAGAMENTO IRREGULAR DE "QUINTOS"/"DÉCIMOS", HAJA VISTA NÃO TER A INTERESSADA EXERCIDO FUNÇÃO DE CONFIANÇA. INCORPORAÇÃO DECORRENTE DE NORMA INTERNA, QUE ASSEGUROU A DETERMINADOS GRUPOS DE SERVIDORES O DIREITO DE PERCEBER FUNÇÃO DE CONFIANÇA PELO EXERCÍCIO DE ATIVIDADES INERENTES AO CARGO EFETIVO, BEM ASSIM DE INCORPORAR REFERIDA FUNÇÃO. NATUREZA DE MERA GRATIFICAÇÃO. ACÓRDÃO 2.602/2013-PLENÁRIO. DECISÃO JUDICIAL NÃO TRANSITADA EM JULGADO QUE RECONHECEU A DECADÊNCIA DO DIREITO DE A ADMINISTRAÇÃO DETERMINAR A ABSORÇÃO DA VANTAGEM, EXCETO EM RELAÇÃO AOS INATIVOS CUJOS ATOS TIVESSEM SIDO ENCAMINHADOS À CORTE DE CONTAS HÁ MENOS DE CINCO ANOS. ATO DE ALTERAÇÃO ENCAMINHADO SOMENTE EM 2021, EM QUE PESE SUA VIGÊNCIA TER SE INICIADO EM 1998. ILEGALIDADE. NEGATIVA DE REGISTRO. DISPENSA DE DEVOLUÇÃO DOS VALORES INDEVIDAMENTE RECEBIDOS EM BOA-FÉ. DETERMINAÇÕES.

APOSENTADORIA (APOS)

Unidade de Auditoria Especializada em Pessoal (AudPessoal).

Examina-se, nesta oportunidade, ato de alteração de fundamento legal da aposentadoria da servidora do Senado Federal Marizete dos Santos que se inativou em 5/11/1997 por invalidez.
2. O ato concessório teve vigência a contar de 1º/3/1998.  
3. De mencionar que a concessão inicial de aposentadoria foi registrada por meio do Acórdão 872/2006-TCU-Segunda Câmara, da relatoria do Ministro Walton Alencar Rodrigues. Daquele ato constava apenas o exercício da função de "auxiliar de gabinete" -  no período de 17/2/1995 a 29/3/1995, o que não lhe assegurou a incorporação de "quintos". Segundo o formulário Sisac 30095409-04-1999-000001-6, essa função corresponderia ao FC-0, o que parece ter sido um equívoco no cadastramento do ato.
4. O ato de alteração, para a inclusão de  6/10 de FC-5, foi cadastrado apenas em 18/12/2018, com data de vigência retroativa a 1º/3/1998 e foi encaminhado a esta Corte apenas em 21/5/2021.
5. Diversamente do ato inicial, consta do formulário e-Pessoal que a interessada teria exercido a FC-5 de 1º/7/1994 a 11/11/1997 ("função técnica) , motivo pelo qual foram-lhe assegurados 6/10 da mencionada função, no valor de R$ 1.782,20.
6. Houve a seguinte manifestação do Controle Interno:
"MANIFESTAÇÃO DO CONTROLE INTERNO ACERCA DA FICHA FINANCEIRA
Os dados apresentados na ficha financeira correspondem fielmente à estrutura remuneratória paga no mês da vigência do ato? Não 
Justificativa da manifestação: A partir da data informada as VPNIs passaram a ser pagas como parcela compensatória e não como VPNI. O montante pago não sofreu alteração. Desde 11/2020 a servidora passou a receber na VPNI sub judice em razão de decisão judicial já informada no parecer."
7. Esse relato não é muito preciso quanto à data de reconhecimento do direito aos "quintos"/"décimos", mas o controle interno justificou seu parecer nos seguintes termos:
"A aposentadoria da servidora foi revisada de ofício, para cumprimento do Acórdão 2602/2013-TCU-Plenário transformando a função técnica da servidora em parcela compensatória a partir de 01/01/2019. A parcela compensatória referente a função técnica voltou a ser paga como VPNI (sub Judice) em razão da decisão do processo judicial n° 1036862-69.2020.4.01.3400, em trâmite na 5° Vara Federal Cível da Seção Judiciária do Distrito Federal. (NUP 00200.010591/2020-29 - VOLUME 1 página 270) a partir de 11/2020."
8. A unidade técnica aponta correção indevida da vantagem incorporada, mas entende que tal fato não deva dar ensejo à negativa de registro, pois teria sido posterior à emissão do ato. De outro lado, menciona o Acórdão 2602/2013-TCU-Plenário (rel. Min. Raimundo Carreiro) , que "transformou a função técnica em parcela compensatória a partir de janeiro/2019".
9. Também entendeu ser irregular o pagamento da vantagem pessoal nominalmente identificada (VPNI) oriunda dos "décimos" concedidos à interessada, mas, aparentemente, concluiu haver amparo judicial para tanto.
10. Em conclusão, sugeriu o seguinte encaminhamento ao Tribunal:
a) considerar o ato ilegal;
b) determinar ao Senado Federal que:
b.1) retifique os valores percebidos a título de incorporação de quintos/décimos pela servidora, que devem corresponder àqueles vigentes anteriormente à Lei 13.302/2016;
b.2) dê ciência da deliberação à interessada;
b.3) dispense a devolução dos valores indevidamente recebidos em boa-fé (Enunciado 106) ;
c)  determinar o envio das informações necessárias ao acompanhamento da ação que ampara o pagamento da rubrica judicial à Advocacia-Geral da União (AGU) , com ciência à Consultoria Jurídica deste Tribunal (CONJUR) ;
11. O MPTCU pôs-se de acordo.
12. Ante o que foi narrado no processo Processo 019.100/2009-4, o Senado Federal, por meio de atos administrativos, concedeu a determinados grupos de servidores gratificações calculadas com base em valores de funções comissionadas. Esses aumentos, considerados irregulares pela antiga Sefip, foram convalidados pelo art. 16 da Lei 12.300/2010:
"Art. 16. A reestruturação promovida por esta Lei extingue as gratificações e retribuições previstas no art. 38 da Resolução do Senado Federal no 42, de 1993, com a redação da Resolução do Senado Federal no 74, de 1994, nos incisos IV, VI, VII, VIII e IX do art. 115 do Regulamento de Pessoal e nos arts. 100 a 111 do Regulamento de Cargos e Funções, ambos do Regulamento de Pessoal consolidado pelo Ato da Comissão Diretora no 4, de 2007, no art. 7o da Resolução do Senado Federal no 7, de 2002, na decisão da Comissão Diretora de 30 de setembro de 2003, no Ato da Comissão Diretora no 7, de 2009, e as gratificações de representação decorrentes do exercício de funções comissionadas vinculadas à investidura, inerentes a cargos efetivos, condicionadas ao efetivo exercício em lotações específicas, de produtividade ou assemelhadas, bem como as gratificações de representação oriundas de suas transformações, preservados os efeitos dos atos administrativos praticados com fundamento nessas normas, inclusive os derivados do art. 62 da Lei nº 8.112, de 11 de dezembro de 1990, e posteriores modificações." 
13. Havia a unidade técnica pontuado a irregularidade desse procedimento, nos seguintes termos (grifos do original) :
"Subitem 3.7: Pagamento das rubricas 42 (Venc. Dif. FC Direção) , 44 (Venc. Dif. FC Direção Substituição) , 59 (GAL Diferença) , 194 (Gratificação Perícia Médica) , 198 (Gratificação Tour) , 225 (Gratificação Comissão Nível I) , 226 (Gratificação Comissão Nível II) e 227 (Gratificação Comissão Nível III) ; da GAL (gratificação de Atividade Legislativa) em percentual superior a 50% do vencimento básico do respectivo cargo que ocupa o servidor, exceto no caso dos servidores que foram designados para o exercício de função comissionada igual ou superior à FC-06 até a data da publicação da Resolução SF 07/2002 e ainda não foram exonerados daquela função até os dias de hoje; das FCs aos ocupantes do cargo de Técnico Legislativo - Área de Polícia, Segurança e Transporte e aos ocupantes do cargo de Técnico Legislativo - Área de Saúde e Assistência Social, Especialidade Enfermagem, lotados e em efetivo exercício na Secretaria de Assistência Médica e Social e Postos Autorizados, sem amparo legal, em desconformidade com o inciso XIII do art. 52 da Constituição Federal de 1988."
14. Constava da instrução da unidade técnica, adotada como relatório: 
"Quanto à criação de gratificações e funções para determinadas atividades do Senado, como Perícia Médica, Comissão Permanente de Licitação, Comissões de Concurso e Inquéritos, Segurança, Saúde e Tour, afirma que a Advocacia do Senado Federal esclareceu que não se trata de fixação e alteração de remuneração, mas de criação de funções gratificadas, que independem de lei e pode ser feita por resolução."
15. Tal argumentação foi rejeitada, uma vez que essas gratificações de função visavam remunerar atividades próprias dos respectivos cargos. 
16. E, ainda que lei posterior, que revogou essas vantagens impugnadas, as tenha convalidado, não se admite que convalidação da incorporação dos valores alusivos às FC, ainda mais aquelas ocorridas de forma retroativa. Em primeiro lugar, porque não se tratava de funções do ponto de vista material, já que a servidora não exerceu cargo ou função passível de demissão ad nutum. Em segundo lugar, porque, ainda que se admitisse que o servidor ativo passou a exercer função, não há como conceber a investidura retroativa na função por parte do servidor inativo. 
17. No caso da servidora, o direito à incorporação de função teria nascido em 1º/3/1998, mesmo mês em que foi aprovado o Ato da Comissão Diretora 2, de seguinte teor:
"Art. 1º - Os integrantes da Carreira de Especialização em Informática Legislativa, níveis III, II (áreas 1,2,3) , II (área 4) e I, do Plano de Carreira dos Servidores do Prodasen, desde que lotados e em exercício naquele órgão Supervisionado, farão jus, ainda que em estágio probatório, às funções comissionadas símbolo FC-7, FC-5 e FC-4 e FC-2, respectivamente. 
Art. 2º - Fica extinta a. vantagem de que trata o art. 14 da Resolução nº 74, de 1994, com a redação dada pelo art. 21, da Resolução nº 76, de 1995, assegurando-se aos atuais integrantes da Carreira de Especialização em Informática Legislativa a incorporação da vantagem à remuneração do seu cargo efetivo, na forma definida no artigo 1º da Resolução nº 74, de 1994, considerado o período de 11 de julho de 1994 a 11 novembro de 1997 e tomando-se como base de cálculo da parcela a ser incorporada os valores estabelecidos para as funções comissionadas fixadas no artigo anterior. 
[...]
Art. 6º - O disposto neste Ato aplica-se, no que couber, aos proventos de aposentadoria e às pensões decorrentes do falecimento de servidores do Prodasen, nos termos do art. 40, §§ 40 e 50, da Constituição Federal. 
Art. 7º - A Comissão Diretora encaminhará ao Plenário projeto de resolução consubstanciando as alterações promovidas por este Ato. 
Art. 8º - Este Ato entra em vigor na data de sua publicação, com efeitos financeiros a partir de. 10 de março de 1998-. Art. 91 - Revogam-se as disposições em contrário."
18. Claro está, da leitura do ato normativo, que efetuou alteração na remuneração do cargo efetivo, de modo a substituir para todos os servidores da Carreira de Especialização em Informática Legislativa o pagamento de função de confiança. Ora, a própria generalidade e a característica de retribuir a execução de atividades inerentes ao cargo é incompatível com a natureza das funções de confiança e assemelhadas e não poderia gerar incorporação de "quintos", muito menos para pessoas que nunca foram remuneradas por essas funções.
19. Portanto, ilegal a concessão de "quintos"/"décimos" à inativa.
20. Diversamente dos pareceres, entendo que a decisão judicial proferida no processo 1036862-69.2020.4.01.3400 não ampara a manutenção da VPNI nos contracheques da inativa, uma vez que ressalvou a competência constitucional da Corte de Contas para apreciar os atos sujeitos a registro, desde que não tivessem sido registrados há mais de cinco anos quando da prolação do Acórdão 2602/2013-TCU-Plenário.
21. Nesse sentido, transcrevo parcialmente a parte dispositiva da sentença, proferida pelo Juiz Federal Cristiano Miranda de Santana:
"ISTO POSTO, julgo procedente em parte os pedidos para:
Reconhecer a incidência do instituto da decadência para os servidores ativos, que recebiam a incorporação de quintos decorrentes do exercício da função comissionada há mais de 5 (cinco) anos, contados da data de percepção do primeiro pagamento da vantagem (termo inicial do prazo decadencial) e a publicação do Acórdão 2602/2013-TCU-Plenário-TCU (termo final da contagem do prazo decadencial) ; 
Reconhecer a incidência do instituto da decadência para os servidores aposentados e pensionistas cujos processos de concessão, entre o ingresso no Tribunal de Contas da União e a publicação do Acórdão 2602/2013-TCU-Plenário-TCU, estivessem tramitando há mais de 5 (cinco) anos na referida Corte de Contas; 
Determinar que a absorção da incorporação de quintos, para os servidores não contemplados pelos itens "1" e "2" acima, leve em consideração apenas os índices de reajustes concedidos a partir do início da absorção da vantagem, não contemplando índices anteriores.
22. Ora, como dito alhures, o ato de alteração de fundamento legal da aposentadoria da sra. Marizete Santos somente foi encaminhado ao Tribunal em 21/5/2021. Assim sendo, a decisão judicial mencionada não obsta que o Tribunal determine, no caso concreto, a supressão da vantagem irregular, cuja absorção já havia sido determinada em 2013 pelo Acórdão 2.602, do Plenário. 
23. Cumpre mencionar que, além da concessão irregular de "quintos"/"décimos", o órgão também concedeu reajustes indevidos a vantagem mediante a aplicação de percentuais de aumento remuneratório concedidos especificamente a seus servidores, em contrariedade ao § 1º do art. 15 da Lei 9.527/1997 e ao art. 62-A da Lei 8.112/1990, introduzido pela Medida Provisória 2.225-45/2001.
24. Esses reajustes têm sido considerados irregulares pelo Tribunal e são objeto de modulação (Acórdão 2718/2022-TCU-Plenário, Min. Antônio Anastasia; Acórdão 304/2023-TCU-Segunda Câmara) porque o pagamento da própria vantagem é irregular, como dito.
25. Logo, sendo esta a primeira vez que a Corte de Contas examina o caso concreto e tendo em vista sua competência constitucional para registrar os atos de aposentadoria, deve-se determinar a imediata supressão de todas as parcelas alusivas a "quintos"/"décimos", sem prejuízo de aplicação do Enunciado 106 da Súmula de Jurisprudência desta Corte para dispensar a devolução dos valores indevidamente recebidos em boa-fé. 
26. Veja-se que o Senado Federal não cumpriu a opção pela absorção paulatina, como preconizado no Acórdão 2602/2013-TCU-Plenário, o que implicaria a obrigação de a inativa devolver os valores não absorvidos a partir da edição da Lei 13.302/2016, a teor do subitem 9.2.3 do Acórdão 2602/2013-TCU-Plenário, que não foi objeto de recurso:
"9.2.3 adote as medidas administrativas cabíveis, visando a transformar a parcela referente ao pagamento da incorporação de quintos de FC e a vantagem prevista no art. 193 da Lei 8.112/1990 (FC/opção) concedidas a todos os servidores do Senado Federal (Consultores Legislativos, Consultores de Orçamentos, Advogados, Analistas Legislativos, Técnicos Legislativos e Auxiliares Legislativos) , em especial os Consultores Legislativos relacionados nas fls. 169 a 171 do Anexo 2, até mesmo os aposentados, sem que tenham sido formalmente designados para o exercício de função comissionada de direção, chefia ou assessoramento, em desconformidade com os artigos 62 e 62-A da Lei 8.112/1990, 3º da Lei 8.911/1994, e 15 da Lei 9.527/1997, em parcela compensatória passível de atualização pelos índices gerais de reajuste aplicáveis às remunerações dos servidores públicos, a ser absorvida por ocasião: do desenvolvimento no cargo ou na carreira por progressão ou promoção, ordinária ou extraordinária; da reorganização ou da reestruturação dos cargos e da carreira ou das remunerações; da concessão de reajuste ou vantagem de qualquer natureza;".
27. Assim sendo, a opção pela aplicação do Enunciado 106 é aparentemente uma solução mais vantajosa que a absorção paulatina da vantagem a partir do ano de 2016, que resulta da combinação da deliberação do Plenário com a decisão judicial proferida no processo 1036862-69.2020.4.01.3400.
Diante do exposto, VOTO por que o Tribunal adote a deliberação que ora submeto à apreciação deste colegiado.
TCU, Sala das Sessões, em 7 de março de 2023.
BENJAMIN ZYMLER 
Relator